【裁判字號】    97,上,295
【裁判日期】    980204
【裁判案由】    返還代管款項
【裁判全文】
臺灣高等法院臺中分院民事判決  97年度上字第295號
上  訴  人  丙○○
被上訴人    南投縣水里鄉公所
法定代理人  乙○○
訴訟代理人  甲○○
上列當事人間請求返還代管款項事件，上訴人對於民國97年6月
19日臺灣南投地方法院97年度訴字第93號第一審判決提起上訴，
本院於98年1月14日言詞辯論終結，判決如下：
    主  文
原判決關於駁回上訴人後開第2項之訴部分及該部分假執行之聲
請，暨訴訟費用之裁判均廢棄。
被上訴人應給付上訴人新台幣參佰貳拾柒萬捌仟元。
除確定部分外，第一、二審訴訟費用由被上訴人負擔。
    事實及理由
一、上訴人起訴主張：上訴人因投資逢成工業股份有限公司（下
    稱逢成公司）之股權為訴外人詹登雲所侵吞，致生糾紛，而
    於民國96年8月14日至南投縣水里鄉調解委員會進行調解，
    經該會調解成立，應由訴外人詹登雲給付上訴人新臺幣（下
    同）3,278,000元，並由詹登雲簽發付款人臺中商業銀行水
    里分行、票號為SIA0000000，票面金額3,278,000元之支票
    乙紙（下稱系爭支票）交付上訴人。因上訴人本意僅在使訴
    外人詹登雲將其所侵吞之股權返還上訴人，而不在於獲得金
    錢，故在隔日即96年8月15日持系爭支票至被上訴人處，欲
    將系爭支票之款項贈與被上訴人，作為補助水里鄉內中低收
    入民眾辦理殮葬事宜，而上訴人於同日係對被上訴人之承辦
    人員表明，系爭支票票款之贈與須前述調解成立後所作成之
    調解書（即南投縣水里鄉調解委員會96年民調字17號調解書
    ，下稱系爭調解書）經法院核定後，始能成立生效，在法院
    核定系爭調解書前，贈與不生效力，而該紙支票則交被上訴
    人暫為保管，被上訴人之承辦人員並交付捐贈書面文件乙紙
    與上訴人，指示上訴人於法院核定調解書後，將書面填載完
    全再交與被上訴人以供完備贈與手續。惟系爭調解書業經原
    法院以96年度核字第1255號審核書退回，不予核定，訴外人
    詹登雲亦於96年10月8日以水里北埔郵局第33號存證信函，
    要求上訴人返還系爭支票。則系爭調解書既未經法院核定，
    兩造間贈與即未成立生效，被上訴人自應返還代為保管之
    3,278,000元。且由被上訴人提出之內部簽文可知，上訴人
    於96年8月15日當天即表明系爭支票票款是要以上訴人及其
    家屬洪花民、黃介良、陳靜宜4人之名義共同捐贈，當然必
    須彼4人填妥捐贈書面後，贈與行為才能成立生效，而上訴
    人、洪花民、黃介良及陳靜宜迄今仍未簽署捐贈之書面文件
    ，其贈與行為並未成立。爰依委託保管之法律關係提起本訴
    ，請求被上訴人返還受託保管之款項等語。訴之聲明：(一)被
    上訴人應給付上訴人3,278,000元。(二)訴訟費用由被上訴人
    負擔。(三)願供擔保，請准宣告假執行（上訴人原請求被上訴
    人應給付3,278,000元，及自起訴狀繕本送達翌日起至清償
    日止按年息5%計算之利息，嗣於本院減縮為僅請求給付
    3,278,000元）。
二、被上訴人則辯以：
  (一)被上訴人於96年8月15日接受上訴人捐贈系爭支票後，即於
    當日將該筆款項匯入被上訴人公庫9518社會救濟項下，支票
    亦已兌領，並於96年8月17日入於被上訴人代收款9518專戶
    ，為此被上訴人特就本件捐款訂定「愛心專戶喪葬費用補助
    標準要點」，俾能善加利用該筆愛心捐款，造福本鄉中低收
    入戶民眾。惟上訴人之配偶洪花民於96年8月17日親自至被
    上訴人處表示該筆捐贈款項未經家屬同意，欲領回該筆款項
    ，經被上訴人多次電話聯繫上訴人未果，於同年9月10日始
    聯絡到上訴人，上訴人於電話中仍表明不願意領回此筆捐款
    ，會與其配偶溝通，並確定該筆款項捐作本鄉中低收入戶民
    眾喪葬補助用途。該筆款項既經被上訴人於96年8月17日完
    成匯入代收款9518專戶之手續，依民法第406條之規定，上
    訴人之贈與行為即屬合法有效。又上訴人係以個人名義捐贈
    該筆款項，與系爭調解書是否經法院核定乃屬二事，不應混
    為一談，且上訴人之贈與行為除有無效、得撤銷或民法第
    418條規定之情形外，因贈與物已交付並移轉所有權與被上
    訴人，該贈與行為已生效，上訴人無權要求歸還該筆款項。
    況被上訴人為公務機關，不可能接受民眾委託保管財物，被
    上訴人與上訴人間並無任何委任之約定存在，上訴人起訴請
    求返還代管款項，顯無理由。
  (二)上訴人於96年8月15日將系爭支票交付被上訴人之承辦人員
    時，贈與即已合法生效，有無填寫捐贈書面，並不影響贈與
    之成立，捐贈之書面文件只是讓捐贈人可據以減稅而已；又
    上訴人當時雖有表示要以其與家屬洪花民、黃介良、陳靜宜
    等4人名義捐出，但係指要將功德與家屬共享之意，贈與行
    為仍係由上訴人以個人名義所為等語。答辯之聲明：駁回上
    訴人之訴及假執行之聲請。
三、原審審酌兩造提出之攻擊防禦方法後，判決駁回上訴人之訴
    及其假執行之聲請。上訴人不服原審判決，提起上訴，於本
    院減縮後之聲明：(一)原判決廢棄；(二)被上訴人應給付上訴人
    3,278,000元；(三)第一、二審訴訟費用由被上訴人負擔。被
    上訴人於本院答辯聲明：(一)上訴駁回；(一)第一、二審訴訟費
    用由上訴人負擔。
四、上訴人主張其與訴外人詹登雲因投資逢成公司發生股權侵吞
    糾紛，而於96年8月14日至南投縣水里鄉調解委員會進行調
    解，經該會調解成立，訴外人詹登雲應給付上訴人3,278,
    000元，並由詹登雲交付系爭支票1紙與上訴人，上訴人復於
    同年月15日至被上訴人處，將該支票交付被上訴人之承辦人
    員，表示欲作為補助水里鄉內中低收入民眾辦理殮葬事宜之
    用，嗣系爭調解書經原法院退回不予核定，訴外人詹登雲於
    96年10月8日即對上訴人發存證信函，要求上訴人返還系爭
    支票，而被上訴人已將系爭支票款項入公款帳戶等情，業據
    上訴人提出調解書、原法院96年度核字第1255號審核書、郵
    局存證信函均影本各1份為證，且為被上訴人所不爭，自堪
    信為真正。
五、上訴人雖主張其於96年8月15日將系爭支票交付被上訴人之
    承辦人員時，有表示要等系爭調解書經法院核定後，才要為
    捐贈行為，支票僅係暫時交付被上訴人保管，而調解書既經
    法院不予核定，且贈與需以其家人4人名義捐贈，手續未辦
    理完備，被上訴人即應將支票款項返還之事實，則為被上訴
    人所否認，並以前揭情詞置辯。是本件兩造之爭執在於系爭
    支票之贈與契約是否為附條件之贈與？經查：
  (一)按附停止條件之法律行為，於條件成就時，發生效力。附解
    除條件之法律行為，於條件成就時，失其效力。又附條件之
    贈與，無論附停止條件或附解除條件之贈與，贈與契約均已
    成立，僅於條件成就時，使契約發生效力或失其效力而已，
    此觀民法第99條第1、2項、第406條規定即明。本件上訴人
    與訴外人詹登雲因投資逢成公司發生股權糾紛，而於96年8
    月14日至南投縣水里鄉調解委員會進行調解，經該會調解成
    立，調解內容為：「一、聲請人（指上訴人）於蓬成工業股
    份有限公司投資之股權計新台幣1285萬8仟元整，惟聲請人
    積欠對造人（指訴外人詹登雲）新台幣958萬元，剩餘差額
    新台幣327萬8仟元整對造人同意開立支票（金額新台幣327
    萬8仟元）乙張（96年8月15日票號SIA0000000臺中商業銀行
    水里分行）交付聲請人收執，並由聲請人當面點收。二、雙
    方同意就本案蓬成股權糾乙事放棄一切民事訴訟權。」，此
    有南投縣水里鄉調解委員會調解書影本一件在卷可稽（見原
    審卷第7頁），即訴外人詹登雲應給付上訴人3,278,000元，
    並由詹登雲當場交付系爭支票1紙與上訴人，倘該調解不能
    為法院核定，則股權糾紛未解決，上訴人所收之系爭支票即
    有被訴外人詹登雲索回之虞。又兩造約定調解書經法院核定
    後，始贈與上訴人，法院是否就上訴人與訴外人詹登雲股權
    糾紛所成立之調解予以核定，則繫於未確定之事實，且就贈
    與需經其家人即上訴人之妻洪花民、子黃介良、子媳陳靜宜
    等4人同意，兩造即已約定等情，此有空白未簽章之捐贈書
    影本一件附卷可稽（見本院卷第19頁），並為被上訴人所自
    認，此觀被上訴人於97年10月3日陳稱：「…當時捐款時，
    他主張要全家人的捐贈，我們要取得對造及其他家人的身分
    證字號等，才能完成捐贈的手續，他把支票給我們後，我們
    有開立捐贈的收據。捐款當時是黃先生捐的，捐了之後我們
    有跟黃先生聯繫，隔了1、2日黃太太說不同意，我們有跟黃
    先生確認，請黃先生取得家裡的共識再繼續辦理。」等語甚
    明（見本院卷第18頁背面第6列以下），故該贈與之約定附
    有停止條件，其性質應屬上訴人與被上訴人間附條件之贈與
    契約。而調解書嗣未能為原法院核定，且訴外人詹登雲已於
    96年10月8日以郵局存證信函向上訴人追討，此有詹登雲於
    96年10月8日所寄水里北埔郵局第33號存證信函影本一件在
    卷可查（見原審卷第9頁），復為上訴人家人所反對，顯見
    上訴人將該支票交付被上訴人作為補助水里鄉內中低收入民
    眾辦理殮葬事宜用之贈與契約，該附條件之贈與契約因其停
    止條件未成就，則兩造間之贈與契約不生效力。又按適用法
    律為法院之職權，是法院就當事人所主張起訴原因之事實，
    判斷其法律上之效果，自不受當事人主張法律上見解之拘束
    。本件上訴人於本院準備程序就事實已詳為敘述，本院自得
    審酌實情，適用法律而為判斷。
  (二)復按贈與物之權利未移轉前，贈與人得撤銷其贈與。又贈與
    之撤銷，應向受贈人以意思表示為之。贈與撤銷後，贈與人
    得依關於不當得利之規定，請求返還贈與物。民法第408條
    第1項前段、第419條分別定有明文。本件贈與契約固已成立
    ，惟未生效力，有如前述，且經上訴人表示撤銷贈與，請求
    返還贈與物，則保管之系爭支票款項雖已入公庫帳戶，不得
    謂其權利業已移轉，上訴人不得請求返還。上訴人與訴外人
    詹登雲股權糾紛所成立之調解未經法院予以核定，且上訴人
    家人復不同意簽具捐贈書，此附停止條件之贈與契約不生效
    力，則上訴人主張其贈與行為並未生效，尚屬有據。是被上
    訴人辯稱伊於96年8月17日完成匯入代收款9518專戶之手續
    ，依民法第406條之規定，上訴人之贈與行為即屬合法有效
    ，且上訴人係以個人名義捐贈該筆款項，與系爭調解書是否
    經法院核定乃屬二事云云，即無可採。上訴人主張其贈與契
    約並未生效，請求被上訴人返還系爭贈與款項，於法有據，
    應予准許。
六、綜上所述，上訴人主張本件贈與未生效，被上訴人應返還系
    爭款項，即為附停止條件之贈與，而贈與之停止條件尚未成
    就，贈與不生效力為可採，被上訴人抗辯贈與之法律要件成
    立，贈與已合法生效，是贈與人不得請求返還贈與物為無可
    取。從而，上訴人本於附條件之贈與契約之法律關係，請求
    上訴人給付系爭款項為有理由，應予准許。原審為上訴人敗
    訴之判決，尚有未洽。上訴意旨指摘原判決不當，求予廢棄
    改判，為有理由。爰由本院予以廢棄改判，如主文第2項所
    示。
七、本件待證事實已臻明確，兩造其餘之攻擊、防禦方法及訴訟
    資料，均於本件判決結果不生影響，爰不一一論述。
八、據上論結，本件上訴為有理由，依民事訴訟法第450條、第
    78條，判決如主文。
中    華    民    國    98    年    2     月    4     日
                  民事第五庭    審判長法  官  林陳松
                                      法  官  鄭金龍
                                      法  官  王重吉
以上正本係照原本作成。
如對本判決上訴，須於收受判決送達後二十日內向本院提出上訴
書狀，其未表明上訴理由者，應於提出上訴後二十日內向本院提
出上訴理由書（須按他造人數附具繕本）。
上訴時應提出委任律師為訴訟代理人之委任狀。具有民事訴訟法
第四百六十六條之一第一項但書或第二項之情形為訴訟代理人者
，另應附具律師及格證書及釋明委任人與受任人有該條項所定關
係之釋明文書影本。
                                      書記官  林玉惠
中    華    民    國    98    年    2     月    5     日
                                                      Ｅ


司法院資訊處製作；財團法人民間司法改革基金會備份。
